【裁判字號】    98,上易,1102
【裁判日期】    981203
【裁判案由】    偽造文書
【裁判全文】
臺灣高等法院刑事判決                98年度上易字第1102號
上  訴  人  臺灣桃園地方法院檢察署檢察官
被      告  甲○○原名邱玉梅
                      號2樓
上列上訴人因被告偽造文書案件，不服臺灣桃園地方法院97年度
簡上字第584號，中華民國98 年3月5日第一審判決（檢察官原聲
請簡易判決處刑案號：臺灣桃園地方法院檢察署94年度偵字第21
079號），提起上訴，本院判決如下：
    主  文
上訴駁回。
    理  由
一、聲請簡易判決處刑意旨略以：共同被告游瑞安（業經原審判
    決有罪確定）係羚羊人力仲介有限公司桃園分公司（下稱羚
    羊仲介公司）之副總經理，負責接受委任辦理聘僱外國人之
    招募、引進、接續聘僱、聘僱許可、展延聘僱許可、遞補、
    轉換僱主、轉換工作、變更聘僱許可事項、通知外國人連續
    曠職三日失去聯繫之核備等業務，為從事外勞人力仲介業務
    之人，共同被告游瑞安知悉被告甲○○（原名邱玉梅）之父
    親邱家乾所申請之越南籍HOANG THI LIEN（下稱黃氏蓮）看
    護工，工作期限已到期無法辦理延展，其為應甲○○之要求
    ，使黃氏蓮繼續留於被告甲○○所經營位於桃園縣桃園市○
    ○路○段四十八號「佳美排骨便當店」內從事洗菜、包便當
    等工作，共同被告游瑞安與被告甲○○竟共同基於行使業務
    登載不實文書之犯意，由共同被告游瑞安委請不知情之羚羊
    仲介公司員工彭秀蓮，於民國九十四年四月十三日，在公司
    內填載黃氏蓮自九十四年四月十日起行蹤不明失去聯繫已逾
    三日等事項，於其業務上製作之陳報函，並未經邱家乾同意
    ，盜蓋留置於羚羊仲介公司內之「邱家乾」印章於其業務上
    製作之陳報函、雇主聘僱外籍勞工申報表、委託書上，持以
    呈報桃園縣政府警察局外事科核備而行使之，嗣經警於九十
    四年九月九日凌晨三時許，在「佳美排骨便當店」查獲黃氏
    蓮，始查悉上情。因認被告甲○○涉犯刑法第二百十六條、
    第二百十五條之行使業務上登載不實文書罪嫌云云。
二、訊據被告甲○○固坦承於黃氏蓮任職約滿一年又十一個月時
    ，從家人處得知黃氏蓮無法辦理展延的事，也知悉黃氏蓮期
    滿後仍在父親家中繼續工作等情，然堅詞否認有何行使業務
    上登載不實文書之犯行，辯稱：黃氏蓮是其父邱家乾於九十
    二年四月份申請的，其於九十三年八月便離家自立，之後有
    關外勞之事便由姊姊邱玉玲及母親與游瑞安處理，其完全未
    曾聽聞游瑞安向其表示得以虛報逃逸方式使屆期之外勞黃氏
    蓮得暫留工作及暫免遣返，亦不知道游瑞安是以申報外勞逃
    逸的方式讓黃氏蓮留下來等語。
三、本院查:
  (一)犯罪事實應依證據認定之，無證據不得認定其犯罪事實，又
    不能證明被告犯罪者，應諭知無罪之判決，刑事訴訟法第一
    百五十四條第二項、第三百零一條第一項定有明文。刑事訴
    訟法上所謂認定犯罪事實之證據，係指足以認定被告確有犯
    罪行為之積極證據而言，如未能發現相當證據或證據不足以
    證明，自不能以推測或擬制之方法，以為裁判基礎，最高法
    院二十九年上字第三一０五號及四十年臺上字第八六號分別
    著有判例；又認定不利於被告之事實，須依積極證據，苟積
    極證據不足為不利被告之認定時，即應為有利於被告之認定
    ，更不必有何有利之證據，最高法院三十年上字第八一六號
    判例亦著有明文。且刑事訴訟上證明之資料，無論其為直接
    或間接證據，均須達於通常一般之人均不致有所懷疑，而得
    確信其為真實之程度，始得據為有罪之認定，若其關於被告
    是否犯罪之證明未能達此程度，而有合理懷疑之存在，致使
    無從形成有罪之確信，根據「罪證有疑，利於被告」之證據
    法則即不得遽為不利被告之認定，此亦有最高法院七十六年
    度台上字第四九八六號判例可按。
  (二)本件外勞黃氏蓮係邱家乾以自己名義於九十二年間委託羚羊
    仲介公司之副總經理即被告游瑞安代為申請來台工作，經主
    管機關審核同意許可聘僱後，於九十二年四月十三日至邱家
    乾處服務，居留期間至九十四年四月十二日。嗣於九十四年
    四月十三日，游瑞安於未得邱家乾之同意下，盜蓋邱家乾原
    留置於羚羊仲介公司內之印章於「雇主聘僱外籍勞工申報表
    」、「委託書」、「陳報函」、「連續曠職三日失去聯繫之
    外國人名冊」等文件上後，將上開「陳報函」、「連續曠職
    三日失去聯繫之外國人名冊」及連同其他應備文件分別向桃
    園縣政府警察局及桃園縣政府勞工局申報黃氏蓮自聘僱及居
    留期限屆滿前之九十四年四月十日起即已行蹤不明失去聯繫
    逾三日，復又出具上開「雇主聘僱外籍勞工申報表」、「委
    託書」併同其他文件向行政院勞工委員會通報，而分別經行
    政院勞工委員會、桃園縣政府警察局、桃園縣政府勞工局承
    辦之公務員將此事項登載於渠等職務上所掌之公文書上，然
    黃氏蓮實際上並未逃逸，而係始終留在邱家乾一家所經營位
    於桃園市○○路○段四十八號「佳美便當店」工作，嗣於九
    十四年九月九日為桃園縣政府警察局保安隊員警巡邏時查獲
    等事實，業據游瑞安於警詢、檢察官訊問及原院審理時供述
    明確，並有桃園縣政府警察局九十五年九月二十七日桃警外
    字第0950085523號函、行政院勞工委員會九十五年一月二十
    六日勞職外字第0950502073號函、九十五年十月三日勞職外
    字第0950042082號函、桃園縣政府九十五年十月十三日府勞
    外字第0950304432號函所載暨分別所附之「陳報函」及「連
    續曠職三日失去聯繫之外國人名冊」、「雇主聘僱外籍勞工
    申報表」、「委託書」、行政院勞工委員會函、聘僱外國人
    名冊、越南籍外勞黃氏蓮護照、外僑居留證、「外勞居留資
    料查詢－明細內容顯示畫面」等為證，應堪認為真實，惟依
    上開證物及游瑞安之供述，並無法認定被告甲○○曾未經邱
    家乾同意，授意游瑞安偽造上述私文書並持以連續行使。
  (三)被告甲○○固坦承知悉黃氏蓮居留期限已屆至，無法延展；
    而證人即同案被告游瑞安於警詢及偵訊中供稱確曾向被告甲
    ○○表示黃氏蓮居留期限已屆至，唯一方法只能申報為逃逸
    外勞等語；另證人黃氏蓮於警詢中證稱：伊因人力仲介公司
    作業疏失，未幫伊辦理延期，就直接報案說伊逃跑才能繼續
    工作，伊並未有逃逸情事等語；然依上述被告之自白及證人
    游瑞安、黃氏蓮之供述，僅得證明被告甲○○知悉黃氏蓮居
    留期限已至，並無法證明被告邱諭鈞曾指示游瑞安於未經邱
    家乾同意之情形下，盜蓋邱家乾原留置於羚羊仲介公司內之
    印章於「雇主聘僱外籍勞工申報表」、「委託書」、「陳報
    函」、「連續曠職三日失去聯繫之外國人名冊」等文件上，
    並持以行使。
  (四)另同案被告游瑞安於警詢時先供述：「我有向僱主女兒邱玉
    梅說明前因後果及利弊，可能僱主太忙匆促允諾，記憶未深
    忘記了。」，後經警詢以：你辦理外勞脫逃報備後，是否有
    告訴雇主知道？（答）有告知雇主女兒邱玉梅知道，但她太
    忙不知有否聽進去。（94 年偵字第21079號卷20頁），就被
    告有無同意部分，明顯出入，自不得僅據其上述矛盾之供述
    ，即逕認被告甲○○確曾同意同案被告游瑞安偽造私文書並
    持以行使，且與被告游瑞安有犯意之聯絡。
  (五)再觀諸同案被告游瑞安其後於檢察官偵查及原審簡易庭審理
    時所供：「（問：是誰申報該名越南籍看護為逃逸外勞？）
    我申報的，因為該看護工情緒很不穩，期限到期無法展延，
    邱家乾不願意申請延展，而外勞又苦苦哀求要留下，所以我
    才會跟邱玉梅說唯一的方法，就是申報她為逃逸外勞，如果
    要回國，再去警局自首就可遣送回國。而當時我有跟邱玉梅
    講清楚，但她可能太忙忘記了。」、「（誰決定要以外勞逃
    逸通報相關單位？）本來快滿二年時，我們雙方就決定要讓
    此外勞走，機票也買好了，但外勞就求雇主，雇主也心軟，
    造成時間過了，送到機場仲介會被罰錢，我們就跟雇主說要
    趕快讓她出境，但黃氏蓮就求情，雇主就心軟，我就跟雇主
    邱玉梅說不然要讓外勞留下，等到三年約滿時，讓外勞去自
    首，由警察遣返，也有跟外勞隱隱約約說過此事。」、「（
    問：誰決定說要通報外勞逃逸？）我們做了十幾年，我們都
    會把前因後果都跟雇主說清楚，但邱玉梅可能沒有聽清楚後
    續事情要如何做，我站在仲介立場，我有清楚告知。」、「
    （問：就邱玉梅所述，你是跟她姐姐說這件事情有何意見？
    ）邱玉梅很忙，我每次去她都非常忙，我每次跟她提，不知
    她有無聽進去，我確實有跟她分析利弊得失。」、「（問：
    你到底有無明確跟邱玉梅本人說過這些事情？）我有面對面
    跟邱玉梅說，我認為我是很正經地在說，邱玉梅也在場，但
    我每次去她都很忙。」、「（問：她聽到你這樣說，她有何
    反應？）她就ㄡㄡ，但沒有很明確說『好，妳可以去做』，
    所以我也不知道他有無聽進去。」等語（94年度偵字第2107
    9號卷19至21頁、38頁，95年度桃簡字第1563號卷21頁至27
    頁）；另於原審審理時結證稱：伊確實有跟被告說過不然要
    讓外勞留下，等到三年約滿時，讓外勞去自首，由警察遣返
    的話，但是被告沒有講話、毫無反應，伊也不知道被告有沒
    有聽到等語（原審簡上卷70至80頁），即知同案被告游瑞安
    雖曾向被告甲○○表示可以申報逃逸外勞之方式留住黃氏蓮
    ，惟被告甲○○係處於忙碌之狀態下，且未有任何之表示或
    明確同意同案被告游瑞安之建議。準此，被告甲○○就證人
    游瑞安之告知，既未有何任何之表示或明確同意同案被告游
    瑞安以申報逃逸外勞之方式為之，依前述最高法院之判例，
    自難遽以同案被告游瑞安曾利用被告忙碌之際向被告告知此
    事，即認被告甲○○與同案被告游瑞安間就虛報外勞逃逸乙
    事具有犯意之聯絡。
  (六)另公訴人雖以被告甲○○坦承知悉黃氏蓮居留期限已屆至，
    無法延展，也知悉黃氏蓮期滿後仍在伊父親家中繼續工作等
    情，而質以被告甲○○何以對於黃氏蓮於九十四年四月十三
    日居留期限屆至後，仍繼續留下工作而未遭遣返越南一節未
    生疑義？並推認被告甲○○與同案被告游瑞安有犯意之聯絡
    。然被告甲○○既非仲介外勞之專業人員，並已全權委託仲
    介公司之同案被告游瑞安負責相關外勞引進、健檢及申報之
    事宜，自難苛求被告對於外勞管理、展延及申報等相關法規
    有所瞭解，實難以被告甲○○知悉黃氏蓮居留期限屆滿而無
    法延展卻仍留於邱家乾家工作之情事，遽以推認被告甲○○
    明知或可得而知同案被告游瑞安係以虛報外勞逃逸之方式為
    之。況被告甲○○於本院審理時供述：「（問：你有沒有去
    問為何不能辦理展延，卻還能留下來工作？）我有問我的姊
    姊邱玉玲，他說游瑞安告訴他外國人逾期居留，出境的時候
    會罰款，這筆費用他會負責，但是不要讓外勞出去外面被警
    察查獲，他說游瑞安告訴他外勞是我們自己申請的沒有什麼
    關係。」等語，核與證人邱玉玲於本院審理時證述：游瑞安
    並沒有告訴伊要報外勞逃逸的事，伊只有說第三年沒有延簽
    ，繼續服務滿三年時，伊會來處理等語相符（原審簡上卷49
    至51頁）。且證人游瑞安於原審審理時亦證述：本件無法展
    延之原因係因伊公司作業疏失，在無法辦理展延時伊就曾將
    無法辦理展延的事告訴被告，但是並沒有提到是伊公司作業
    的疏失，而被告就說「這件事委託你們公司，你們就要把它
    做好。」，之後伊只有跟雇主說外勞可以再展延一年的事情
    ，伊已經辦好了，但並沒有把公司要如何處理、處理過程、
    進度、結果告訴雇主這邊等語（原審簡上卷70至80頁），依
    上證述，亦得認被告甲○○係因同案被告游瑞安告知已經辦
    妥，而對黃氏蓮繼續留下工作一情未生懷疑，是尚難僅因被
    告甲○○知悉黃氏蓮居留期限屆至無法延展，卻仍繼續留下
    工作等情，而逕認被告甲○○與同案被告游瑞安就偽造文書
    並持以行使之犯行，有犯意聯絡，而應論以共犯。
  (七)綜上，本件顯乏證據可資證明被告甲○○曾同意同案被告游
    瑞安盜蓋邱家乾原留置於羚羊仲介公司內之印章於「雇主聘
    僱外籍勞工申報表」、「委託書」、「陳報函」、「連續曠
    職三日失去聯繫之外國人名冊」等文件上，並持以行使，而
    與同案被告游瑞安有犯意之聯絡。原審同此認定，並為被告
    無罪之諭知，核無違誤。
  (八)檢察官上訴意旨以：被告甲○○曾授權同案被告游瑞安使用
    邱家乾之系爭印章以辦理黃氏蓮脫逃業務；同案被告游瑞安
    申報外勞逃脫時係經被告甲○○同意；被告甲○○與被告游
    瑞安共同偽造本件私文書有利可圖；被告游瑞安於原審之證
    述偏袒被告甲○○不可採。惟檢察官上述所指，同意授權使
    用部分，係摘取同案被告游瑞安相互矛盾之供述，且若被告
    甲○○確曾授權同案被告游瑞安使用邱家乾之印章，為何同
    案被告游瑞安未自警詢開始時即為相同之陳述，以使自己免
    於刑事責任，反於原審簡易庭承認犯罪，其餘部分則經原審
    詳為論述。況如前述，本件並無充足之證據可證被告甲○○
    確與同案被告游瑞安有犯意聯絡，自難論以共犯，公訴人指
    摘原判決不當，為無理由，應予駁回。
據上論斷，應依刑事訴訟法第三百六十八條，判決如主文。
本案經檢察官賴正聲到庭執行職務。
中    華    民    國    98    年    12    月     3    日
                  刑事第九庭  審判長法  官  陳貽男
                                    法  官  周盈文
                                    法  官  詹駿鴻
以上正本證明與原本無異。
不得上訴。
                                    書記官  梁淑時
中    華    民    國    98    年    12    月    3     日


司法院資訊處製作；財團法人民間司法改革基金會備份。
